臺灣新竹地方法院刑事判決
109年度原易字第80號
公  訴  人  臺灣新竹地方檢察署檢察官
被      告  林揚翰



上列被告因違反毒品危害防制條例案件，經檢察官聲請以簡易判
決處刑（109年度毒偵字第542號），本院認不宜依簡易判決處刑
（109年度原簡字第28號），改適用通常訴訟程序審理，並判決
如下：
    主  文
本件公訴不受理。
    理  由
一、聲請簡易判決處刑意旨略以：被告甲○○基於施用第二級毒品
    之犯意，於民國108年11月8日凌晨2時許，在苗栗縣頭份市
    淇海汽車旅館內，以將第二級毒品甲基安非他命置於玻璃球
    內燒烤後吸食其煙霧之方式，施用甲基安非他命1次。嗣於1
    08年11月9日夜間8時30分許，在新竹市○區○○路○段00號，因
    另案通緝為警查獲，經警徵得其同意採集尿液送驗，結果呈
    安非他命及甲基安非他命陽性反應，始悉上情。因認被告涉
    犯毒品危害防制條例第10條第2項之施用第二級毒品罪嫌等
    語。
二、按檢察官就簡易判決處刑之聲請，與起訴有同一之效力，法
    院於審理後認應為不受理之諭知者，應適用通常程序審判之
    ，刑事訴訟法第451條第3項、第451條之1第4項第3款、第45
    2條定有明文。次按起訴之程序違背規定者，應諭知不受理
    之判決，並得不經言詞辯論為之，刑事訴訟法第303條第1款
    、第307條分別定有明文。
三、被告甲○○行為後，毒品危害防制條例於109年1月15日修正公
    布，部分條文於同年7月15日施行。修正施行後之毒品危害
    防制條例第20條第3項規定，依本條第1項、第2項為觀察、
    勒戒或強制戒治執行完畢釋放後，3年後再犯第10條之罪者
    ，仍適用本條第1項、第2項規定之觀察、勒戒或強制戒治程
    序，及該條例第23條第2項規定，觀察、勒戒或強制戒治執
    行完畢釋放後，3年內再犯第10條之罪者，檢察官或少年法
    院（地方法院少年法庭）應依法追訴或裁定交付審理；另增
    訂第35條之1第2款前段規定：「審判中之案件，由法院或少
    年法院（地方法院少年法庭）依修正後規定處理」，故於10
    9年7月15日該條例修正施行前犯第10條之罪，且於修正施行
    前已繫屬於法院之案件，法院應依修正施行後之規定處理。
    又本次修正之毒品危害防制條例第20條第3項及第23條第2項
    ，雖僅將原條文之再犯期間由「5年」改為「3年」，惟鑑於
    採取傳統刑事機構式處遇，將施用毒品者當作「犯人」處理
    ，其施用人數及再犯率仍高，將施用毒品者監禁於監獄內，
    僅能短期間防止其接觸毒品，因慣用毒品產生之「心癮」根
    本無法根除，並慮及毒品條例施行多年累積之戒毒經驗及實
    效，暨逐步擴充之醫療、戒癮機構、專業人力、社區支援系
    統等資源，尤以本次毒品危害防制條例第24條修正（尚未施
    行），擴大檢察官對施用毒品者附條件緩起訴處分之範圍，
    使其能視個案具體情形給予適當多元社區處遇。準此，本次
    修正後對於施用毒品者之思維，自應與時俱進，擺脫以往側
    重於「犯人」身分之處罰，著重其為「病患」之特質，並以
    「治療」疾病為出發點，重新評價前揭所謂「3年後再犯」
    之意義。……基於憲法保障人民之生存權，及根據每個國民生
    存照顧需要提供基本給付之理念，為協助施用毒品者戒除毒
    癮復歸社會，對於經監獄監禁處遇後仍再犯之施用毒品者，
    更應恢復以機構內、外之治療協助其戒除毒癮。此即本次修
    正毒品危害防制條例第20條第3項關於施用毒品者所謂「3年
    後再犯」係何所指之立法真諦。換言之，除檢察官優先適用
    該條例第24條命附條件緩起訴處分處遇（不論幾犯，亦無年
    限）外，對於施用毒品初犯者，即應適用該條例第20條第1
    項、第2項為機構內之觀察、勒戒或強制戒治；若於上開機
    構內處遇執行完畢釋放後，「3年內再犯」者，依該條例第2
    3條第2項規定，應依法追訴；倘於「3年後再犯」，自應再
    回歸到傳統醫療體系機構內重為觀察、勒戒或強制戒治之治
    療。是對於戒除毒癮不易者，唯有以機構內、外處遇及刑事
    制裁等方式交替運用，以期控制或改善其至完全戒除毒癮。
    現行毒品危害防制條例既認施用毒品者具有「病患性犯人」
    特質，強調「治療勝於處罰」、「醫療先於司法」，對於該
    條例第20條第3項及第23條第2項所謂「3年後（內）再犯」
    ，自應跳脫以往窠臼，以「3年」為期，建立「定期治療」
    之模式。準此，該條例第20條第3項規定中所謂「3年後再犯
    」，只要本次再犯（不論修正施行前、後）距最近1次觀察
    、勒戒或強制戒治執行完畢釋放，已逾3年者，即該當之，
    不因其間有無犯該條例第10條之罪經起訴、判刑或執行而受
    影響。（最高法院刑事大法庭109年度台上大字第3826號刑
    事裁定意旨參照）。再者，現行毒品危害防制條例第24條第
    1項另規定有「附命完成戒癮治療之緩起訴處分」（下稱「
    附命緩起訴」）程序（109年1月15日修正公布之同條項規定
    ，尚未施行），犯同條例第10條第1項、第2項之施用第一級
    或第二級毒品罪者，如已完成「附命緩起訴」之戒癮治療，
    事實上已接受等同「觀察、勒戒或強制戒治」執行完畢釋放
    之處遇，則如於同條例第23條第2項所定「3年」內，再犯施
    用第一級毒品或第二級毒品罪，顯現其再犯率甚高，原規劃
    之「附命緩起訴」完成戒癮治療制度功能無法發揮成效，已
    無再次接受「觀察、勒戒或強制戒治」處遇之必要，自應依
    該條例第23條第2項規定之相同法理，逕行追訴（提起公訴
    或聲請簡易判決處刑），而無再依該條例第20條第1項重行
    聲請觀察、勒戒或強制戒治之必要，且此經「附命緩起訴」
    ，應以經「附命緩起訴」並完成戒癮治療後，起算該「3年
    」內再犯之期間（最高法院109年度台非字第76號、第77號
    判決意旨參照）。是以，依毒品危害防制條例前述等修正後
    規定，倘被告本次施用毒品犯行係初犯、於最近一次觀察、
    勒戒或強制戒治執行完畢後3年後再犯者（不問期間有無再
    犯施用毒品之罪），或經附命緩起訴卻未完成戒癮治療後再
    犯者，檢察官應本於立法者所賦與之職權裁量是否聲請法院
    裁定觀察、勒戒或為命附條件（現行法僅能附命完成戒癮治
    療）緩起訴處分之多元化處遇，檢察官若逕行起訴或聲請簡
    易判決處刑，其起訴程序顯係違背規定，法院自應諭知不受
    理之判決。　　
四、檢察官聲請簡易判決處刑意旨認被告涉犯毒品危害防制條例
    第10條第2項之施用第二級毒品罪，係以被告於偵查中之自
    白，並有苗栗縣警察局偵辦毒品案尿液鑑驗代碼對照表(檢
    體編號：108C309)、毒品犯罪嫌疑人尿液採驗作業管制紀錄
    (檢體編號：108C309)、中山醫學大學附設醫院檢驗科藥物
    檢測中心尿液檢驗報告（實驗編號：0000000）各1份為佐。
    惟查：
（一）被告前於107年1月間，因施用第二級毒品案件，經臺灣新
      竹地方檢察署檢察官以107年度毒偵字第79號為附命完成
      戒癮治療之緩起訴處分確定，緩起訴期間為107年1月29日
      至108年7月28日，嗣因被告於上開緩起訴處分期間內有未
      完成戒癮治療、精神治療、心理輔導或其他適當之處遇措
      施等情事，經臺灣新竹地方檢察署檢察官以107年度撤緩
      字第288號撤銷上開緩起訴處分，並由該署檢察官以107年
      度撤緩毒偵字第196號聲請簡易判決處刑，經本院以107年
      度竹簡字第1129號判決判處有期徒刑3月確定，被告並未
      完成前述附命緩起訴戒癮治療之執行，亦從未有觀察、勒
      戒及強制戒治之紀錄，此有上開緩起訴處分書、撤銷緩起
      訴處分書、本院判決書、臺灣高等法院被告前案紀錄表各
      1份在卷可稽。依聲請簡易判決處刑書所認被告本案施用
      第二級毒品之時間為108年11月8日，而本次犯行前之3年
      內，被告並無接受觀察、勒戒及強制戒治或事實上已完成
      等同「觀察、勒戒或強制戒治」之處遇，揆諸上開說明，
      檢察官尚不得逕予起訴或聲請簡易判決處刑。
（二）本案被告所涉施用第二級毒品案件，經檢察官聲請簡易判
      決處刑，並於109年5月15日繫屬本院，此有本院收狀日期
      戳印在卷可稽，揆諸前揭規定及說明，本案既係於109年7
      月15日毒品危害防制條例修正施行前繫屬本院，自應適用
      修正後毒品危害防制條例，被告於本件犯行前從未因犯施
      用毒品案件而經送觀察、勒戒或強制戒治執行完畢，且上
      開附命緩起訴處分亦遭撤銷，被告實際上未完成戒癮治療
      ，自難以等同曾受「觀察、勒戒或強制戒治」執行完畢視
      之，足見被告於本件犯行前3年內未有觀察、勒戒或強制
      戒治執行完畢之情形，檢察官應依修正後毒品危害防制條
      例上開等規定聲請將被告送觀察、勒戒或另為附命緩起訴
      ，卻誤對被告聲請以簡易判決處刑，其聲請簡易判決處刑
      之程序違背規定，爰不經言詞辯論，逕為不受理判決之諭
      知。
五、據上論斷，應依刑事訴訟法第452條、第303條第1款、第307
    條，判決如主文。
本案經檢察官吳志中聲請以簡易判決處刑。
中    華    民    國    110   年    3     月    12    日
                  刑事第六庭      法  官      王榮賓
以上正本證明與原本無異。  
如不服本判決應於收受送達後20日內向本院提出上訴書狀，並應
敘述具體理由；其未敘述上訴理由者，應於上訴期間屆滿後20日
內向本院補提理由書（均須按他造當事人之人數附繕本）「切勿
逕送上級法院」。
中　　華　　民　　國　　110 　年　　3 　　月　　15　　日
                                  書記官      蘇鈺婷